臺灣高等法院刑事判決
109年度上訴字第2702號
上  訴  人  
即  被  告  張維肇


輔  佐  人
即被告之兄  張睿軒


上列上訴人即被告因違反洗錢防制法等案件，不服臺灣桃園地方
法院108年度易字第57號，中華民國109年3月12日第一審判決（
起訴案號：臺灣桃園地方檢察署107年度偵緝字第1581號），提
起上訴，本院判決如下：
    主  文
原判決撤銷。
張維肇無罪。
    理  由
一、公訴意旨略以：被告張維肇能預見一般人取得他人金融機構
    帳戶之行為，常與財產犯罪之需要密切相關，且取得他人存
    摺之目的在於取得贓款及掩飾犯行不易遭人追查，仍基於幫
    助擄鴿勒贖集團向不特定人遂行恐嚇取財之不確定故意，於
    不詳時、地，將其申辦之國泰世華商業銀行沙鹿分行帳戶（
    帳號000000000000號，下稱國泰銀行帳戶）之存摺、提款卡
    及密碼，以不詳方式交付某擄鴿勒贖集團成員。嗣擄鴿勒贖
    集團成員取得被告寄交之上開資料，並在不詳時間、地點架
    設鴿網，攔截竊取他人飼養之賽鴿，於民國106年7月21日12
    時31分許前之某時得手後，該集團成員即共同基於為自己不
    法所有之犯意聯絡，於同日13時許，依賽鴿腳環上之電話號
    碼連絡鴿主即告訴人吳文炎，恫稱：鴿子3隻已被捕獲，如
    要鴿子就需依照指示匯款云云，使告訴人心生畏懼，依指示
    轉帳新臺幣（下同）3萬元至上開國泰銀行帳戶內。嗣告訴
    人遲未見賽鴿飛回，因而報警處理，為警循線查獲。因認被
    告所為，係涉犯刑法第30條第1項、第346條第1項之幫助恐
    嚇取財罪等語。
二、犯罪事實應依證據認定之，無證據不得認定犯罪事實。又不
    能證明被告犯罪者，應諭知無罪之判決，刑事訴訟法第154
    條第2項、第301條第1項分別定有明文。而認定犯罪事實所
    憑之證據，雖不以直接證據為限，間接證據亦包括在內；然
    而無論直接或間接證據，其為訴訟上之證明，須於通常一般
    之人均不致有所懷疑，而得確信其為真實之程度者，始得據
    為有罪之認定，倘其證明尚未達到此一程度，而有合理之懷
    疑存在，致無從為有罪之確信時，即應為無罪之判決（最高
    法院76年度台上字第4986號判例意旨參照）。又刑事訴訟法
    第161條第1項規定：檢察官就被告犯罪事實，應負舉證責任
    ，並指出證明之方法。因此，檢察官對於起訴之犯罪事實，
    應負提出證據及說服之實質舉證責任。倘其所提出之證據，
    不足為被告有罪之積極證明，或其指出證明之方法，無從說
    服法院以形成被告有罪之心證，基於無罪推定之原則，自應
    為被告無罪判決之諭知（最高法院92年度台上字第128號判
    例意旨參照）。
三、次按刑事訴訟法第308條規定：「判決書應分別記載其裁判
    之主文與理由；有罪之判決並應記載犯罪事實，且得與理由
    合併記載」，同法第310條第1款規定：「有罪之判決書，應
    於理由內分別情形記載左列事項：一、認定犯罪事實所憑之
    證據及其認定之理由」，及同法第154條第2項規定：「犯罪
    事實應依證據認定之，無證據不得認定犯罪事實」，揆諸上
    開規定，刑事判決書應記載主文與理由，於有罪判決書方須
    記載犯罪事實，並於理由內記載認定犯罪事實所憑之證據及
    其認定之理由。所謂認定犯罪事實所憑之「證據」，即為該
    法第154條第2項規定之「應依證據認定之」之「證據」。職
    是，有罪判決書理由內所記載認定事實所憑之證據，即為經
    嚴格證明之證據，另外涉及僅須自由證明事項，即不限定有
    無證據能力之證據，及彈劾證人信用性可不具證據能力之彈
    劾證據。在無罪判決書內，因檢察官起訴之事實，法院審理
    結果，認為被告之犯罪不能證明，而為無罪之諭知，則被告
    並無檢察官所起訴之犯罪事實存在，既無刑事訴訟法第154
    條第2項所規定「應依證據認定之」事實存在，因此，判決
    書僅須記載主文及理由，而理由內記載事項，為法院形成主
    文所由生之心證，其論斷僅要求與卷內所存在之證據資料相
    符，或其論斷與論理法則無違，通常均以卷內證據資料彈劾
    其他證據之不具信用性，無法證明檢察官起訴之事實存在，
    所使用之證據並不以具有證據能力之證據為限，是以被告既
    經本院認定無罪（詳如後述），本判決即不再論述所援引有
    關證據之證據能力，合先敘明。
四、公訴意旨認被告涉犯上開幫助恐嚇取財罪嫌，無非係以被告
    於偵查中之供述、證人即告訴人於警詢及偵查中所為證述、
    國泰世華商業銀行沙鹿分行106年9月18日國世沙鹿字第1060
    000058號函暨交易明細、轉帳交易結果通知等為主要論據。
    訊據被告堅詞否認有何上開犯行，辯稱：當初伊在人力仲介
    公司工作，對方（陳鎮邦）說要辦薪資轉帳、薪水直接轉帳
    給伊，伊不清楚對方如何申辦，但伊沒有拿到薪水，也沒看
    過存摺、提款卡等語（見原審審訴字卷第21頁正、反面，本
    院卷第56頁至第57頁、第158頁、第166頁）。經查：
（一）證人即告訴人吳文炎（下稱證人吳文炎）於106年7月21日
      11時許，接獲某詐欺份子來電佯稱擄獲其豢養之鴿子，要
      求支付款項贖回云云，證人吳文炎因此陷於錯誤，於同日
      12時30分許匯款30,000元至前述以被告名義所申請開立之
      國泰世華銀行帳戶，同日即遭人持金融卡提領一空等情，
      業據證人吳文炎於警詢、偵訊時證述明確（見偵字卷第15
      頁至第16頁反面、第36頁至第37頁），並有網路銀行轉帳
      交易結果通知翻拍照片、國泰世華商業銀行沙鹿分行106
      年9月18日國世沙鹿字第1060000058號函暨所檢附帳號000
      000000000號之對帳單、國泰世華銀行沙鹿分行109年8月1
      2日國世沙鹿字第1090000005號暨所檢附交易往來明細在
      卷可稽（見偵字卷第7頁、第9頁、第17頁，本院卷第33頁
      至第39頁），復為被告、輔佐人即被告之兄長張睿軒所不
      爭執，此部分事實首堪認定。
（二）被告雖於原審訊問時，否認申辦上開國泰世華銀行帳戶（
      見原審易字卷第115頁），然依存款帳戶及其疑似不法或
      顯屬異常交易管理辦法第12條、第13條等規定，自然人前
      往金融機構申請開戶時，須攜帶身分證明文件正本及印章
      親自辦理，以供金融機構確認身分，並須留存影像檔案，
      而被告係於101年10月18日本人至國泰世華銀行沙鹿分行
      臨櫃辦理開戶作業及申請金融卡，並提供國民身分證正本
      、攝錄影像，但未申請網路銀行，亦未申請印鑑掛失或金
      融卡補發等情，有國泰世華銀行沙鹿分行106年9月18日國
      世沙鹿字第106000058號函暨所檢附開戶人基本資料、證
      件影本及攝錄影像畫面、客戶資料查詢、台幣存放款歸戶
      查詢、金融卡資料查詢、交易查詢、國泰世華銀行沙鹿分
      行108年8月15日國世沙鹿字第1080000013號函暨所檢附金
      融卡資料查詢、攝錄影像檔案、國泰世華銀行沙鹿分行10
      9年8月12日國世沙鹿字第1090000005號暨所檢附客戶資料
      查詢、結清資料在卷可稽在卷可佐（見偵卷第7頁至第8頁
      、第11頁至第14頁反面，原審易字卷第138頁至第142頁，
      本院卷第33頁、第41頁、第43頁），被告亦供承該影像檔
      案確係其本人（見原審易字卷第133頁），足認被告辯稱
      沒有申請國泰世華沙鹿分行帳戶云云，要與事實不符，委
      無可信，應認上開國泰世華帳戶顯係被告親自申請開立無
      訛。　
（三）是以被告所申辦之上開國泰世華銀行帳戶，客觀上確遭某
      詐騙份子作為以擄鴿勒贖之詐術詐騙告訴人後匯款轉帳所
      用乙節，堪可認定。然觀諸前述告訴人就其受騙過程之證
      述，僅足以證明告訴人確有遭詐騙而將款項30,000元匯入
      上開國泰世華銀行帳戶後遭人提領一空乙節，並未指陳被
      告如何將上開國泰世華銀行帳戶之存摺、金融卡及密碼交
      予該犯罪份子使用，尚無從據以推認被告基於幫助他人恐
      嚇取財之不確定故意而提供上開國泰世華銀行帳戶之存摺
      、金融卡及密碼，仍須有其他積極證據證明。
（四）按刑事法上幫助犯之成立須客觀上有幫助行為，主觀上有
      幫助故意，即行為人知他人係實施犯罪，且認識其行為將
      足以就他人所實施之犯罪發生助力為要件，若其行為雖在
      外觀上有對他人犯罪施以助力，然其對正犯之犯罪行為並
      無認識，即屬欠缺幫助故意，自難論以幫助犯；況犯罪份
      子取得他人帳戶資料之可能原因多端，或因帳戶持有人因
      有利可圖而主動提供，抑或於無意間洩漏，甚或因遭詐騙
      、脅迫始提供，皆不無可能，並非必然係出於幫助該犯罪
      份子詐取財物或恐嚇取財之不確定故意，或是基於洗錢故
      意而為，苟提供帳戶者主觀上並無幫助他人犯罪或洗錢之
      認識，自難僅憑被害人遭詐騙或恐嚇取財之款項轉入帳戶
      ，即認提供帳戶者構成幫助犯，或洗錢犯行。邇來確有不
      法份子以代辦貸款或應徵工作為餌，在報紙或網路上刊登
      廣告，藉機向欲辦理貸款或應徵工作之人騙取金融帳戶存
      摺、提款卡及密碼等帳戶資料，此為本院職務上已知之事
      實，一般人對於社會事物之警覺性或風險評估，常因人而
      異，雖經政府大力宣導、媒體大幅報導詐騙集團之犯罪手
      法、情節，仍有眾多被害人受騙，且被害金額甚高，是有
      關幫助犯罪成立與否，自不得僅以行為人所申辦、持有之
      帳戶是否交付他人、交付後有無淪為犯罪集團使用而為斷
      ，尚須衡酌其提供帳戶之原因是否可採，並綜合行為人之
      素行、教育程度、財務狀況與行為人所述情節之主、客觀
      情事，本於推理作用、經驗法則，以為判斷之基礎。經查
      ：
 （1）被告始終辯稱上開國泰世華銀行帳戶係交予雇主「陳鎮邦
      」保管，作為薪資轉帳使用等語（見偵緝卷第20頁反面，
      原審易字卷第131頁，本院卷第56頁至第57頁、第166頁）
      。雖證人陳鎮邦經原審、本院依法傳喚、拘提，均未到庭
      證述，有送達證書、臺中市政府警察局清水分局拘提事項
      簡覆表、拘提報告、照片在卷可佐（見原審易字卷第250
      頁、第266頁至第280頁、第281-3頁至第281-11頁，本院
      卷第149頁）；然被告於100年12月26日至104年1月22日間
      ，陸續由東印興業有限公司（址設臺中市○○區○○○街000號
      ）投保勞工保險，並曾於101年3月20日受雇至臺中市○區○
      ○○段000地號（德富路）集合住宅新建工程施工，不慎發
      生跌落意外事故，致右腳內外踝骨折，於101年3月20日至
      30日在中山醫學大學附設醫院住院治療，同年4月10日、3
      0日、5月21日回診，嗣新安東京海上產物保險股份有限公
      司依保單條款約定給付理賠金133,847元，並於104年4月1
      1日匯入上開國泰世華銀行帳戶等情，有國泰世華銀行沙
      鹿分行109年8月12日國世沙鹿字第1090000005號暨所檢附
      交易往來明細資料、國泰世華銀行存匯作業管理部109年8
      月31日國世存匯作業字第1090127983號函暨附件資料、新
      安東京海上產物保險股份有限公司109年9月17日新安東京
      海上新保字第107號函、勞動部勞工保險局109年9月23日
      保費資字第10913487980號函暨所檢附勞工保險被保險人
      投保資料表（明細）、衛生福利部中央健康保險署109年9
      月28日健保醫字第1090013606號函暨所檢附保險對象門診
      申報紀錄明細表、東印興業有限公司之經濟部商工登記公
      示資料查詢服務等在卷可稽（見本院卷第33頁至第39頁、
      第77頁、第79頁、第95頁至第95-2頁、第99頁至第101頁
      、第115頁至第119頁），參以上開國泰世華銀行帳戶於10
      1年10月18日開戶存入1,000元（翌日即領出），僅於102
      年4月11日由新安上海海上產物保險股份有限公司存入133
      ,847元，於102年4月15日至5月22日陸續領出，迄106年1
      月25日始又存入20,000元，並於同日領出等情（見本院卷
      第35頁之交易明細表），顯見被告申設上開國泰世華銀行
      帳戶之目的，主要應係作為新安東京海上產物保險股份有
      限公司支付保險理賠金之用，被告辯稱係因雇主要求開立
      帳戶供作薪資轉帳之用云云，或係將保險理賠金誤認（解
      ）為薪資所致，難認其所辯全屬子虛。
 （2）又被告於101年3月20日受雇至臺中市○區○○○段000地號（
      德富路）集合住宅新建工程施工時，不慎發生跌落意外事
      故，致右腳內外踝骨折，於101年3月20日至30日在中山醫
      學大學附設醫院住院治療，同年4月10日、30日、5月21日
      回診等情，業如前述，輔佐人張睿軒於本院審理時亦稱：
      當初被告做派遣工時受傷很嚴重，走路都一拐一拐等語（
      見本院卷第167頁），足認被告於上開期間因腳傷而行動
      不便；參以被告於本院審理時自承：沒有領到保險金，但
      醫藥費、住療養院的費用都是對方（雇主）支付等語（見
      本院卷第167頁），無法排除被告將上開國泰世華銀行帳
      戶之金融卡及密碼交由斯時協助照護之人（即被告所稱之
      雇主陳鎮邦）代為提領，用以繳納醫療費用及後續療養費
      用，是被告辯稱上開國泰世華銀行帳戶申辦後，金融卡交
      由雇主陳鎮邦保管、使用等語，自難認全屬無據。又被告
      於101年10月開戶時，雖已50歲、具國中畢業之智識程度
      ，有被告之戶役政連結作業系統之個人戶籍資料附卷可查
      （見原審易字卷第25頁），然輔佐人張睿軒於本院準備程
      序時陳稱：被告小學從摩托車摔下來，在工作期間層從4
      樓跌下來，有傷到頭部，且不識幾個國字，數學源泉不會
      算，長期從事人力派遣的臨時工，智識程度確實不高等語
      （見本院卷第56頁至第57頁），則被告在行動不便、需人
      在旁協助照料之情況下，應對方（被告所稱之雇主陳鎮邦
      ）指示將上開國泰世華銀行帳戶之金融卡、密碼等資料全
      部交付，任由對方使用，於經驗法則上自非全無可能，難
      認被告於101年10月18日開戶、102年4月間交付上開國泰
      世華銀行帳戶資料之際，有何幫助他人犯詐欺、恐嚇取財
      罪之主觀意圖或對構成犯罪之事實有所預見。
 （3）再觀諸上開國泰世華銀行帳戶於101年10月18日開戶存入1
      ,000元（翌日即領出），僅於102年4月11日由新安上海海
      上產物保險股份有限公司存入133,847元，於102年4月15
      日至5月22日陸續提領，迄102年5月22日僅餘47元，106年
      1月25日始以自動櫃員機存入20,000元，並於同日領出，1
      06年7月12日跨行匯入985元後，同年7月17日提出1,000元
      等情，有國泰世華銀行沙鹿分行109年8月12日國世沙鹿字
      第1090000005號暨所檢附交易往來明細資料（見本院卷第
      35頁），可知該帳戶於102年5月22日將前述保險理賠金提
      領淨盡（餘款47元），即無任何交易，相隔3年8月始以自
      動櫃員存款機存入20,000元，並於當日再以金融卡領出，
      衡諸常情，上開國泰世華銀行帳戶於102年5月22日至106
      年1月25日間若仍由被告自行管領使用中，何以均無存、
      提、轉匯等交易？又何須於106年1月25日以自動櫃員機存
      入現金後，再以金融卡提領款項而徒增勞費之必要，無法
      排除上開國泰世華銀行帳戶之存摺、金融卡及密碼仍持續
      由他人（無論係被告所稱之陳鎮邦或任何第三人）使用之
      可能性，是被告上開所辯，即無全然不可採信。縱被告未
      積極將上開國泰世華銀行帳戶之存摺、金融卡及密碼取回
      ，對於帳戶之控管固有輕率之處，然本件既無積極證據足
      資證明被告所稱「陳鎮邦」有交還上開國泰世華銀行帳戶
      之存摺、金融卡及密碼予被告、被告有將該帳戶之金融卡
      及密碼等資料交予不法犯罪份子使用之情形，自不得僅因
      被告於102年4月間將上開國泰世華銀行帳戶之存摺、金融
      卡及密碼交予他人保管、使用，即認被告涉有幫助本案恐
      嚇取財（或詐欺取財）之罪責。
 （4）據上，被告辯稱上開國泰世華銀行帳戶之存摺、金融卡及
      密碼均交給雇主陳鎮邦保管、使用等語，有前述相關事證
      可憑，且合於常理，核被告所辯（除其辯稱供作薪資轉帳
      使用部分，應係供作前開領取保險理賠金使用之外）並非
      毫無憑據，尚難僅以被告所開立之上開國泰世華銀行帳戶
      遭人用以擄鴿勒贖之詐騙方式詐騙告訴人，即遽認被告係
      主動提供上開國泰世華銀行帳戶資料供犯罪份子使用。從
      而，依檢察官所舉之證據，仍不足以證明被告確有前開公
      訴意旨所指之幫助恐嚇取財犯行。
（五）綜上所述，公訴人所舉事證，雖可證明告訴人確有遭人以
      上開方式詐騙，而匯入30,000元金額至被告申設之上開國
      泰世華銀行帳戶，旋於同日遭人以金融卡提領一空等事實
      ，然被告所執辯解尚非全然不可採信，業如前述，檢察官
      所為舉證，無足使本院確信被告對於交付上開國泰世華銀
      行帳戶之存摺、金融卡及密碼等資料乙事主觀上具有幫助
      他人恐嚇取財（或詐欺取財）之不確定故意或認識，依檢
      察官所提事證，均不足為被告有罪之積極證明，且無從說
      服本院以形成被告有罪之心證，檢察官復未指出足可證明
      此被訴事實之適當方法，以證明被告確有上開幫助恐嚇取
      財犯行，揆諸首開說明，自屬不能證明被告犯罪，而應為
      被告無罪之諭知。　　 
五、撤銷原判決之理由。
    檢察官所舉各項證據方法及卷內證據資料，經本院詳予調查
    、剖析後，就被告是否有公訴意旨所指基於幫助恐嚇取財犯
    意而提供上開國泰世華銀行帳戶予他人使用之犯行，仍有合
    理之懷疑存在，尚未達於通常一般之人均不致有所懷疑，而
    得確信其為真實之程度，本院無從形成被告有罪之確信；檢
    察官復未提出其他積極證據或指明調查證據方法以供究明，
    既乏積極明確之證據，可資證明被告有公訴意旨所指之犯行
    ，本諸罪疑唯輕之刑事證據法則，尚難遽以上開罪名相繩。
    從而，被告之犯罪既屬不能證明，揆諸前揭說明，依法應為
    被告無罪之諭知。原審未詳予審酌上情，遽對被告論罪科刑
    ，容有未洽，被告上訴意旨否認犯罪，指摘原判決不當，為
    有理由，應由本院將原判決予以撤銷，改諭知被告無罪之判
    決。　　
據上論斷，應依刑事訴訟法第369條第1項前段、第364條、第301
條1項，判決如主文。
本案經檢察官白覲毓提起公訴，檢察官孫治遠到庭執行職務。
中　　華　　民　　國　　109 　年　　12　　月　　3 　　日
                  刑事第十八庭  審判長法　官  何俏美
                                      法　官  葉乃瑋
                                      法　官  陳海寧
以上正本證明與原本無異。
不得上訴。    　　　　　　　　　　　　                                                        書記官  賴又瑄
中　　華　　民　　國　　109 　年　　12　　月　　3 　　日